臺灣彰化地方法院民事判決　九十一年度訴字第四三九號
　　原　　　告　　乙○○
　　複　代理人　　甲○○
　　被　　　告　　丁○○
　　訴訟代理人　　丙○○
右當事人間請求所有權移轉登記事件，本院判決如左：
    主      文
原告之訴駁回。
訴訟費用由原告負擔。
    事      實
甲、原告方面：
一、聲明：
  (一)被告應將坐落彰化縣溪州鄉○○段一五四之三地號、地目田、面積四七七八平方
    公尺土地所有權之應有部分四八分之四移轉登記與原告。
  (二)被告應將坐落彰化縣溪州鄉○○段一五四之五地號、地目建、面積八八七平方公
    尺土地所有權之應有部分四八分之四移轉登記與原告。
  (三)被告應將坐落彰化縣溪州鄉○○段四七０之一地號、地目田、面積六八四平方公
    尺土地所有權之應有部分二分之一移轉登記與原告。
  (四)被告應將坐落彰化縣溪州鄉○○段六九之三地號、地目田、面積三九二一平方公
    尺土地所有權之應有部分三分之一移轉登記與原告。
二、陳述：
  (一)被告為原告之父，被告於民國六十四年六月三十日親立分家立契書，將其所有名
    下不動產、債務、奉養方法載明於該立契書上有原告及兄長鄭中村、丙○○在場
    證明，並有族親鄭順涼等二人為見證。
  (二)迄今已歷二十餘載，除部分約定履行外，尚有聲明所示之土地未移轉登記與原告
    ，迭經原告催促辦理，竟遭拒絕，爰本於履行契約之法律關係提起本訴。
  (三)對被告抗辯之陳述：
  1.鈞院第一次開庭時，被告有同意過戶，沒有時效問題。
  2.原告目前只請求土地部分，房子部分以後再處理。
  3.否認有房屋分配圖。
三、證據：提出分家立契書一件、土地登記謄本四件為證。
乙、被告方面：
一、聲明：駁回原告之訴。
二、陳述：
  (一)本件分家立契書係於六十四年六月三十日訂立，迄今已逾十五年，因時效完成，
    被告得拒絕之。
  (二)縱無時效問題，本件贈與係附條件之贈與，該贈與亦因條件未成就而不生效力，
    其理由為：1.分家立契書共計六項，其中第一項為建地與住屋，第二項為耕地分
    配，第三項為奉養。故本件應房屋與土地一起處理，贈與條件方能成就。此於六
    十四年六月三十日訂立分家立契書時，曾繪製建地及住屋之分配圖可為佐證，唯
    對此不利於原告之證物，原告卻略而提。
  (三)原告並未對被告奉養，縱給被告飯菜，亦僅能站在原告屋外，不准入內進食，且
    未曾對被告叫爸爸或父親之任何稱謂，故贈與條件未成就。
三、證物：提出分家立契書建地及住屋分配圖各一紙為證，並聲請訊問證人鄭秉榮及
    鄭淑芳。
    理      由
一、原告起訴主張被告為原告之父，於六十四年六月三十日親立分家立契書，將其所
    有不動產、債務、奉養方法載明於該立契書上，經原告及原告之兄長即訴外人鄭
    中村、丙○○在場證明，並有族親鄭順涼等二人為見證。迄今已歷二十餘年，除
    部分約定履行外，尚有如聲明所示之土地所有權未移轉登記與原告，迭經原告催
    促辦理，竟遭拒絕，爰本於履行契約之法律關係提起本訴等語，被告則以：本件
    分家立契書係於六十四年六月三十日訂立，迄今已逾十五年，因時效完成，被告
    得拒絕之。又本件贈與係附條件之贈與，本件應房屋與土地一起處理，贈與條件
    方能成就；且原告並未依約奉養被告，故贈與條件亦未成就等語，資為抗辯。
二、本件原告主張被告於六十四年六月三十日親立分家立契書，將其所有不動產、債
    務、奉養方法載明於立契書上，經原告及兄長鄭中村、丙○○在場證明，並有族
    親鄭順涼等二人為見證。迄今已歷二十餘年，除部分約定履行外，尚有如聲明所
    示之土地所有權未移轉登記與原告等情，為被告所不爭執，並經原告提出分家立
    契書一件、土地登記謄本四件為證，應認屬實。
三、按兩造係於六十四年六月三十日訂立系爭分家立契書，依當時施行之修正前（即
    六十二年九月三日公布施行）農業發展條例第二十二條規定：「為擴大農場經營
    規模，防止農地細分，現有之每宗耕地不得分割及移轉為共有。但因繼承而移轉
    者，得為共有，部分變更為非耕地使用者，其變更部分得為分割。」又上開農業
    發展條例雖未就「耕地」為定義，惟依上開農業發展條例之立法意旨及耕地之文
    義，並參酌修正前（即六十四年十月一日發布施行）農業發展條例施行細則第十
    二條第一項之規定，堪認該條所稱「耕地」，係指土地登記簿記載之『田』『旱
    』地目土地而言。經查本件原告起訴請求被告應依分家立契書移轉所有權應有部
    分之系爭四筆土地，除坐落彰化縣溪州鄉○○段一五四之五地號土地，其地目編
    定為「建」外，其餘同段一五四之三、四七０之一及六九之三地號之三筆土地，
    其地目均編定為「田」，此有土地登記謄本四件在卷可稽，揆諸首揭說明，均屬
    修正前農業發展條例第二十二條所謂之耕地。又依系爭分家立契書所載，兩造係
    約定由被告將上開一五四之三地號土地所有權應有部分四八分之十二各贈與三分
    之一予原告及訴外人鄭中村、丙○○；將上開四七０之一地號土地所有權全部各
    贈與二分之一予原告及訴外人鄭中村；將上開六九之三地號土地所有權全部各贈
    與三分之一予原告及訴外人鄭中村、丙○○；亦即系爭三筆耕地將因兩造系爭贈
    與契約，而增加共有人數或由單獨所有移轉為共有。是以系爭分家立契書所約定
    贈與契約之給付標的，顯已違反上開條例規定而陷於客觀給付不能，又兩造簽訂
    系爭分家立契書時，上開條例業已公布施行，其贈與契約之給付標的亦屬自始給
    付不能，兩造贈與契約既以自始客觀不能之給付為契約標的，依民法第二百四十
    六條第一項前段之規定，其契約為無效。是以原告自不得本於無效之贈與契約請
    求被告移轉登記如聲明第一項、第三項及第四項所示土地之應有部分與原告。
四、又按法律行為之一部分無效者，全部皆為無效。但除去該部分亦可成立者，則其
    他部分，仍為有效。民法第一百十一條定有明文。經查兩造就系爭四筆土地之贈
    與契約係訂定於同一件分家立契書內，應認兩造間僅有一個贈與契約，惟系爭四
    筆土地所有權係個別獨立存在，並無不可分之關係，且除去前揭三筆無效部分後
    ，兩造就系爭坐落彰化縣溪州鄉○○段一五四之五地號土地應有部分四八分之四
    之贈與契約亦可成立，依上開規定，兩造就系爭一五四之五地號土地應有部分之
    贈與契約仍為有效。
五、惟按時效完成後，債務人得拒絕給付，民法第一百四十四條第一項定有明文。經
    查系爭分家立契書係於六十四年六月三十日訂立，依民法第一百二十五條請求權
    一般消滅時效之規定，其請求權消滅時效應於七十九年六月三十日完成，惟原告
    遲至九十一年四月三十日始向本院提起本件訴訟，顯已逾越十五年之請求權消滅
    時效期間。至原告雖主張：在本院第一次開庭時，被告有同意過戶，沒有時效問
    題等語，惟按時效期間不得以法律行為加長或縮短，並不得預先拋棄時效之利益
    ，為民法第一百四十八條所明文，亦即時效完成後，債務人得如不欲享受時效利
    益，得拋棄其時效利益，惟此項拋棄係以債務人明知時效完成，仍為不欲享受時
    效利益之意思表示為要件。經查本件被告於九十一年五月二十日本院準備程序期
    日係以「如果原告願意一併辦理分割登記才願意答應原告請求」等語為抗辯，依
    其陳述應認被告就是否履行債務，係附加原告須同意一併辦理分割登記之條件，
    亦即被告並非單純同意履行債務，且原告亦未能舉證證明被告確已明知時效完成
    之事實，自難認為被告有何明知時效完成，而拋棄時效利益之默示意思表示。又
    按請求權已經時效消滅，債務人仍為履行之給付者，不得以不知時效為理由，請
    求返還。其以契約承認該債務者，亦同，復為民法第一百四十四條第二項所明文
    。然該項後段所謂「承認」，須以契約為之，其性質與民法第一百二十九條第一
    項第二款所謂之承認，係於消滅時效完成前，為認識他方請求權存在之觀念表示
    ，僅因債務人一方行為而成立者，迥不相同。是以被告固於本院準備程序為上開
    抗辯，惟亦僅屬對原告請求權存在所為之觀念表示，尚難認為被告曾以契約承認
    該債務。且縱認被告上開抗辯係就履行系爭債務附加原告應一併辦理分割登記之
    條件後，向原告所為之要約，惟原告訴訟代理人於當庭即以：原告目前只請求土
    地部分，房子部分以後再處理等語，表示拒絕被告之要約，是兩造並未於上開期
    日就系爭債務成立契約，應堪認定。本件被告於消滅時效完成後，既未以契約承
    認該債務，亦未表示拋棄時效利益，是原告上開主張，並無可採。因此，原告就
    系爭一五四之五地號土地所有權應有部分四八分之四之移轉請求權消滅時效既已
    完成，則被告以時效完成而拒絕給付，即屬有據，原告此部分之主張，亦難准許
    。
六、從而，原告依據贈與契約之法律關係，請求被告將如聲明所示之四筆土地所有權
    應有部分移轉登記與原告，即無理由，應予駁回。
據上結論：原告之訴為無理由，並依民事訴訟法第七十八條，判決如主文。
中　　　華　　　民　　　國　　九十一　　年　　　八　　　月　　　二　　　日
                                      臺灣彰化地方法院民事第二庭
~B審判長法官　何志通
~B　　　法官　黃齡玉
~B　　　法官　鄭舜元
右為正本係照原本作成。
如對本判決上訴，應於判決送達後二十日內向本院提出上訴狀。
中　　　華　　　民　　　國　　九十一　　年　　　八　　　月　　　六　　　日
~B法院書記官　卓俊杰
